臺灣臺東地方法院刑事判決　　　　　　　　96年度訴字第53號
公　訴　人　臺灣臺東地方法院檢察署檢察官
被　　　告　甲○○
選任辯護人　李泰宏律師
上列被告因貪污治罪條例案件，經檢察官提起公訴（94年度偵續
一字第2號），本院判決如下：
    主  文
甲○○共同依據法令從事公務之人員，對於主管之事務直接圖利
，處有期徒刑伍年貳月，褫奪公權年。
    事  實
一、甲○○係臺東成功鎮新港國民中學（下稱新港國中）校長，
    高文俊係新港國中總務主任（另案由臺灣高等法院花蓮分院
    以95年度重上更七字第89號審理中），均為依據法令從事公
    務之人員，民國84年4月間行政院文化建設委員會，為推動
    鄉鎮展演設施計劃，核定補助新港國中「表演空間改善工程
    」新臺幣（下同）1125萬元，臺東縣政府及成功鎮公所亦各
    編列187萬5000元配合款，煌代有限公司（下稱煌代公司）
    負責人林炳煌預計若得標將有利益，有意承包施作，乃邀謝
    英俊建築師事務所負責人謝英俊經由乙○○引薦，共同前往
    新港國中找承辦人高文俊洽談該工程事宜，嗣與甲○○、高
    文俊、謝英俊、及乙○○等人分別多次在甲○○辦公室商談
    ，嗣分別於84年7月5日、6日，由林炳煌出資8370元至臺東
    市淺草日本料理店、成功鎮富祥海產店等地方與甲○○、高
    文俊、謝英俊商議如何由謝英俊將林炳煌進口的產品列在參
    考廠牌中等事宜。甲○○、高文俊基於共同對於主管之事務
    ，直接圖利廠商林炳煌之犯意聯絡，遂決意將該工程之設計
    部分委由謝英俊建築師設計規劃，工程施工部分擬由林炳煌
    之煌代公司承包施作。林炳煌為順利承攬本件工程，事先分
    別向環陽公司吳岳圜、中陞公司尤吉春、大申公司李德明等
    人借牌，由林炳煌以各該公司名義填寫投標價格、投具標單
    並支付押標金投標本件工程。工程原定於84年7月31日下午2
    時30分許開標，因遭人檢舉該投標有指定廠商之情形，經臺
    東縣政府電傳指示暫停招標，新港國中不得已遂以招標文件
    不全為由停止開標，嗣臺東縣政府於84年8月5日以（84）府
    教國字第83742號函令新港國中以「據報貴校活動中心表演
    空間改善工程顯有瑕疵，請確實檢討後，再續辦招標事宜」
    ，並指示裝璜、電器請分類決標，高文俊乃於84年10月27日
    簽擬新港國中總字第1887號函由甲○○核准後，將檢討後之
    預算書暨招標公告等相關文件報至臺東縣政府，因該府承辦
    人員鄭銘捷將預算書交甲○○帶回，並附紙條指示「請學校
    自理」、「本表有關音響方面請參考（內含製造音響廠商有
    關信用問題，品質及價格偏高等項）」等語。高文俊遂依該
    紙條指示，行文謝英俊建築師事務所參辦修正，經函復稱再
    次檢討並無不當，又經甲○○裁示依教育局主辦單位指示儘
    早辦理發包。高文俊乃簽請校長甲○○同意於84年12月29日
    續行辦理工程招標，並將工程分為「活動中心音效裝修設施
    工程」以及「活動中心燈光吊具音響設施工程」兩標，分別
    於84年12月29日上午9時辦理「活動中心音效裝修設施工程
    」招標，11時辦理「活動中心燈光吊具音響設施工程」招標
    ，經依法公告，並報請臺東縣政府派員監標，該府以84年12
    月20日（84）府教國字第133579號函表示不派員監辦請確實
    依規定辦理。同年12月29日開標日，9時開標之「活動中心
    音效裝修音效設施工程」部分因有廠商抗議而流標，11時開
    標之「活動中心燈光吊具音響設施工程」部分，甲○○為配
    合使林炳煌得標，竟於同日利用其訂定底價之職權，訂定高
    於市價行情高達260萬元之高價，即定底價為550萬元，同日
    11時開標時，由甲○○主持會議，而廠商資格及投標單及分
    項報價單等投標文件，高文俊則負責啟封、審核、看管，林
    炳煌仍再以環陽公司、中陞公司、大地公司、煌代公司等名
    義投標，惟因另有廠商東威振亞公司、佳明公司參與投標，
    且於開標時提出甚多問題，甲○○、高文俊唯恐該二家廠商
    報價較煌代公司低而得標時，會與當初決意由煌代公司得標
    之情不符，為達其圖利林炳煌得標之初衷，於尚未開價格標
    之前，遂藉當時為中午用餐時間為由，宣佈暫停開標休息、
    吃便當，讓林炳煌藉機將佳明公司之宋振光與東威振亞公司
    負責人許世賢請出標場外商議，並探悉東威振亞公司、佳明
    公司之投標價格各為420萬及290萬元，皆低於煌代公司之投
    標金額504萬8900元，嗣林炳煌、宋振光、許世賢3人即共同
    達成由林炳煌支付50萬元予宋、許2人，佳明公司、東威振
    亞公司同意退出該次投標，由煌代公司標得本件之工程之協
    議。高文俊隨即在開價格標時，利用其負責啟封、審核、看
    管職務之便，於開標現場較為混亂情況下，趁他人不注意，
    在開標會場內接續在佳明公司標單所附分項報價清單某項附
    價部分劃一道橫線表示刪除而未另寫金額、在東威振亞公司
    之標單上投標金額之阿拉伯數字最後一個零字加以塗黑，再
    以該二標單因經塗改且未蓋有公司大小章為由提由甲○○決
    定宣佈該二家公司之標單無效，並將之交由宋振光、許世賢
    二人確認，宋、許二人則本於與林炳煌在標場外共同達成之
    協議，在開標記錄上簽字確認，而使其標單無效，藉以使煌
    代公司以最接近底價標得本件「活動中心燈光吊具音響設施
    工程」。煌代公司負責人林炳煌則於煌代公司得標本件工程
    後，將50萬元委由乙○○轉交宋振光、許世賢每人各25萬元
    之約定勸退金。嗣該工程於85年5月15日予以驗收通過，使
    林炳煌得以順利領取504萬8900元，圖得不法利益為504萬
    8900元減去290萬元即為214萬8900元。
二、案經臺灣高等法院花蓮分院檢察署函轉臺灣臺東地方法院檢
    察署檢察官偵查起訴。
    理  由
壹、為便利閱讀本判決，茲於引用卷內證據時，就案卷以縮寫卷
    名代之，完整卷名與縮寫卷名對照如下：
   ┌───────────┬─────────────┐
   │完整卷名              │縮寫卷名                  │
   ├───────────┼─────────────┤
   │臺東地方法院檢察署86年│偵1卷                     │
   │度偵字第386號第1卷    │                          │
   ├───────────┼─────────────┤
   │臺東地方法院檢察署86年│偵2卷                     │
   │度偵字第386號第2卷    │                          │
   ├───────────┼─────────────┤
   │臺東地方法院檢察署92年│偵3卷                     │
   │度偵字第1988號卷      │                          │
   ├───────────┼─────────────┤
   │臺東地方法院檢察署94年│偵4卷                     │
   │度偵續一字第2號卷     │                          │
   ├───────────┼─────────────┤
   │本院86年度訴字第206號 │本院卷                    │
   │卷                    │                          │
   ├───────────┼─────────────┤
   │臺灣高等法院花蓮分院88│上訴卷                    │
   │年度上訴字第9號卷     │                          │
   ├───────────┼─────────────┤
   │臺灣高等法院花蓮分院  │上更一卷                  │
   │88年度上更（一）字第66│                          │
   │號卷                  │                          │
   ├───────────┼─────────────┤
   │臺灣高等法院花蓮分院  │上更二卷                  │
   │89年度上更（二）字第  │                          │
   │140 號卷              │                          │
   ├───────────┼─────────────┤
   │臺灣高等法院花蓮分院  │上更四卷                  │
   │92年度重上更（四）字第│                          │
   │51 號卷(一)             │                          │
   ├───────────┼─────────────┤
   │臺灣高等法院花蓮分院  │上更六卷                  │
   │94年度重上更（六）字第│                          │
   │76 號卷               │                          │
   └───────────┴─────────────┘
貳、程序部分（證據能力部分）
    按被告以外之人於審判外之言詞或書面陳述，除法律有規定
    者外，不得作為證據；又被告以外之人於審判外之陳述，雖
    不符合同法第159條之1至第159條之4之規定，但經當事人於
    審判程序同意作為證據，法院審酌該言詞陳述或書面陳述作
    成時之情況，認為適當者，亦得為證據。當事人、代理人或
    辯護人於法院調查證據時，知有第159條第1項不得為證據之
    情形，而未於言詞辯論終結前聲明異議者，視為有前項之同
    意，刑事訴訟法第159條第1項及第159條之5分別定有明文。
    查本判決下列所引用之各該被告以外之人於審判外之言詞或
    書面陳述，均屬傳聞證據，惟均經當事人及辯護人於本院準
    備程序表示同意作為證據而不予爭執，且迄至言詞辯論終結
    前亦未再聲明異議，本院審酌此等證據資料製作時之情況，
    尚無違法不當及證明力明顯過低之瑕疵，亦認為以之作為證
    據應屬適當，故揆諸前開規定，爰依刑事訴訟法第159條之5
    規定，認前揭證據資料均有證據能力。
參、實體部分
一、訊據被告甲○○固坦承其自83年12月22日到84年7月31日這
    期間代理新港國中的校長，從84年8月1日開始真除，高文俊
    在上開期間均為新港國中之總務主任，文建會於其開始代理
    之前就已核定補助如起訴書所載之款項，臺東縣政府及鎮公
    所亦在其代理前有編列配合款；約84年4月間，文化中心主
    任彭幸榮、辦事員乙○○帶同謝英俊、林炳煌及文化中心藝
    術組組長一起至其新港國中之辦公室談論該工程如何規劃，
    林炳煌當時是來表達他有意願承包該工程；該次他們來看場
    地，當天中午由文化中心作東，其等一起在成功鎮富祥海產
    店吃飯等事實，惟矢口否認有何上開圖利煌代公司之犯行，
    辯稱：林炳煌他們只一起來過1次，是來看場地，之後謝英
    俊有幾次自己過來與伊及高文俊談工程的細節，乙○○有無
    再過來伊忘記了，林炳煌亦未再過來了；林炳煌那次來是表
    達他有意願承包該工程，因為他當時有在承包文化中心的工
    程；該次他們來看場地，當天中午由文化中心作東在成功鎮
    富祥海產店一起吃飯時沒有談到有關該工程的事，林炳煌當
    時未一起去吃飯，伊沒有去過臺東市淺草日本料理店，亦未
    跟林炳煌一起吃過飯；後來是高文俊經由文化中心的推薦決
    定要將工程設計交給謝英俊，經伊看過謝英俊的相關經驗後
    認為適當而核准，施工部分是要經過發包程序，有資格投標
    的廠商是由高文俊負責審核的，原訂在84年7月31日下午2時
    30 分開標。之後伊把相關文件送到臺東縣政府，臺東縣政
    府僅要伊等檢討音響及音效預算應分開編列，因此就暫停開
    標，依照臺東縣政府的指示分成兩項再送審核，伊等就送教
    育局，教育局又轉送建設局，都說沒有專業人員審核，最後
    臺東縣政府負責審核的鄭銘捷課長寫一張紙條說請學校自理
    ，並說音響部分請再斟酌，伊等就再請建築師謝英俊詳細評
    估，評估結果並無不當，就續行辦理發包，也有請臺東縣政
    府派人監標，後來臺東縣政府是請伊學校的會計姜美珠代理
    監標，伊學校則請張淑楨擔任紀錄，於84年12月29日上午將
    音效及音響兩項工程分開招標，當時有5支標，高文俊開了
    第1支標就發現投標價格明顯偏低，低於百分之70，伊印象
    中這種情形要特別處理，伊問高文俊他說他也沒處理過，亦
    未帶資料，所以伊就請高文俊繼續主持，伊回辦公室查閱資
    料，因為該工程是準時11點開標，開第1支標花將近10分鐘
    ，約是11時10分左右伊回辦公室的，伊並沒有要大家休息，
    之後伊約於11時20分回到現場，回到現場時伊就看到兩個人
    在外面抽菸，已經開完標了，高文俊跟伊說其中有2支標單
    有塗改的現象，告訴伊應為無效的，伊就問在場的會計姜美
    珠確認，姜美珠也說那確實是無效的，我也有看到那兩張有
    塗改的標單，也有請那2張標單的當事人宋振光、許世賢來
    確認，他們自己簽名認證有經過塗改所以標單無效，伊就確
    認最後得標的人是林炳煌，招標程序均合法，伊並未要使林
    炳煌圖得不法利益云云。經查：
（一）被告甲○○係臺東縣成功鎮新港國民中之校長，另案被告
      高文俊為該校之總務主任，均為依據法令從事公務之人員
      ，高文俊確實有承辦新港國中活動中心音響工程之發包事
      宜，該項工程原定於84年7月31日下午2時30分許開標，因
      遭人檢舉該投標有指定廠牌之情形，經臺東縣政府電傳指
      示暫停招標，新港國中遂以招標文件不全為由停止開標，
      嗣臺東縣政府於84年8月5日以（84）府教國字第83742號
      函令新港國中以「據報貴校活動中心表演空間改善工程顯
      有瑕疵，請確實檢討後，再續辦招標事宜」，並指示裝璜
      、電器請分類決標，高文俊乃於84年10月27日簽擬新港國
      中總字第1887號函由校長甲○○核准後，將檢討後之預算
      書暨招標公告等相關文件報至臺東縣政府，因該府承辦人
      員鄭銘捷將預算書交校長甲○○帶回，並附紙條指示「請
      學校自理」、「本表有關音響方面請參考（內含製造音響
      廠商有關信用問題，品質及價格偏高等項）」等語。高文
      俊遂依該紙條指示，行文謝英俊建築師事務所參辦修正，
      經函復稱再次檢討並無不當，又經校長甲○○裁示依教育
      局主辦單位指示儘早辦理發包。高文俊乃簽請校長甲○○
      同意於84年12月29日續行辦理工程招標，即該日9時辦理
      「活動中心音效裝修設施工程」招標，11時辦理「活動中
      心燈光吊具音響設施工程」招標，經依法公告，並報請臺
      東縣政府派員監標，該府以84年12月20日（84）府教國字
      第133579號函表示不派員監辦請確實依規定辦理等情，業
      據被告甲○○供述明確，核與另案被告高文俊於歷次審理
      中所陳情形相符，並有前述各函文、招標公告、84年7 月
      31日開標協調會會議記錄、84年12月29日開標記錄等影本
      在卷可稽。此部分事實，堪先認定。
（二）本件所涉工程招標事宜，有以下不合理之處足以認定被告
      甲○○所為之上開犯行，及其前開辯解之不可採：
   1、就本件所涉工程招標前之情況觀之，被告與高文俊在承辦
      本件工程後，確由林炳煌分別在臺東市淺草日本料理店、
      成功鎮富祥海產店支付8370元之餐費，於得標後前往臺北
      對保時，並由林炳煌代為支付到臺北2532元之機票費（3
      人機票費7596元÷3＝2532元），業據證人林炳煌於檢察
      官偵查中供述明確（見偵2卷86年1月28日偵訊筆錄），復
      有現金支出傳票影本2紙在卷可稽（見偵1卷第17、18頁）
      ，而被告與高文俊、林炳煌、乙○○、謝英俊等人分別在
      臺東市○○街淺草日本料理店及成功鎮富祥海產店等地，
      為前述工程聚餐商議，亦據證人乙○○證述明確供述在卷
      （見偵1卷86年1月29日調查筆錄；本院卷86年8月6日審判
      筆錄）。證人乙○○雖於本院96年10月25日審理時改稱：
      其不記得當時審理有如此說云云（見本院96年10月25 日
      審判筆錄第10頁），惟本院86年8月6日前開審判筆錄，確
      有證人乙○○上開相關證詞之記載，並有乙○○於確認筆
      錄無誤後之親筆簽名於後，有前揭筆錄可佐，而乙○○亦
      於本院96年10月25日審理時當庭確認上該簽名確屬其親自
      所為無誤，乙○○或因事隔已久不復記憶，或因迴護被告
      而更易證詞，但無法否定其於本院86年8月6日審理時確有
      為上開陳述之事實，本院自無法將開證詞視為無物而忽略
      之，且86年審理時距本件事發之84年，較之本院審理時之
      96年為近，衡諸一般事理，證人對於本件所涉相關情節之
      記憶，應以86年間之記憶較為清晰可靠，因此證人於本院
      86年8月6日審理時之證述，自較可採。綜此，被告、高文
      俊於上開工程辦理招標前，竟與有意承包工程之廠商接觸
      ，甚而吃飯，其可議之處，實已灼然。
   2、就本件所涉工程底價之訂定觀之，本件所涉工程係由被告
      甲○○訂定底價為550萬元等情，業據被告供陳明確在卷
      ，並有底價單影本1份在卷可查（見偵1卷第131頁），又
      底價單雖載明訂定時間為當日11時30分，惟被告於另案被
      告高文俊更審程序及本院審理時陳稱底價係於當日上午10
      時30分訂定乙節，核與證人姜美珠證陳係開標前訂定等語
      相符（見上更四卷92年11月14日審判筆錄）。而本件佳明
      公司之投標價格為290萬元得標，且扣除其成本、稅捐、
      管理費等，宋振光估計尚有十幾萬元之利潤，業據證人宋
      振光於檢察官偵查時供述明確在卷（見偵2卷86年1月29日
      偵訊筆錄）；另證人林炳煌亦於檢察官偵查時證稱：本件
      工程成本約300萬元，或310萬元至320萬元，包括布幕、
      音響、燈光、施工費用等語（見偵2卷86年1月28日偵訊筆
      錄），又證人許世賢證稱：伊有參與84年12月29日投標，
      投標420餘萬元，成本約380萬元，有1成利潤等語（見偵2
      卷86年1月28日偵訊筆錄）。依上開證人所證工程成本觀
      之，本件被告所訂定之底價550萬元，高於市價行情甚鉅
      （最高差距近1倍，即550萬元除以2為275萬元，與290萬
      元僅差15萬元而已），縱以許世賢所陳可有1成利潤的投
      標價相比，底價550萬亦高出100餘萬元之多。被告雖於本
      院歷次審理時陳稱：當時在訂定底價時參考建築師所提供
      的預算書，是建築師給伊等的意見，伊等訂定底價有與謝
      英俊充分商討，謝英俊做設計很有經驗，他設計完認定這
      個工程有此價值，給伊等建議，伊等並非專業人員，因此
      信任他云云（見上更六字第76號95年5月3日審判筆錄第8
      頁；本院96年10月25日審理筆錄第29頁），然而本件工程
      在發包的過程中，已經被懷疑有涉嫌指定廠商，而遭到縣
      政府發函指正，並且要求立即停止投標，被告身為校長，
      高文俊身為總務主任理應更加謹慎，或者另行尋覓設計廠
      商，或者徵詢其他建築師的意見，再決定底價等重要事項
      ，但被告卻依然故我，僅僅依照原設計建築師所提供的參
      考資料，即率行訂定底價，而訂定底價的結果果然與其他
      投標廠商之價格有明顯的差距，其差距甚且在2倍之鉅，
      以金額僅約500萬元的音響工程，投標廠商之投標價額竟
      然仍與底價相差2倍之鉅，而得標的廠商竟然是投標價格
      最高而且與被告所定底價僅差約45萬元，如此可議之處，
      已非被告前開辯解足以釋疑。甚者，被告雖稱謝英俊設計
      經驗豐富，因此信任之云云；惟查，謝英俊具大學建築系
      畢業及從事設計10餘年之專業背景等情，固據證人謝英俊
      自陳在卷，亦與被告、高文俊、乙○○之供述情節相符，
      但謝英俊所具備之建築相關專業背景，與本件所涉燈光音
      響設備之設計，究屬截然不同之專業領域，此乃一般人均
      可具備之常識，被告身為校長，自難委為不知；而證人謝
      英俊於法務部調查局臺東縣調查站（下稱臺東調查站）調
      查時亦自承：其對燈光及音響系統部分並不專業等語明確
      （見偵2卷86年1月31日調查筆錄）。執此，被告對於不具
      備燈光音響專業之建築師謝英俊，竟可如此堅持信賴其對
      於本件燈光音響工程之預算意見，其理安在，令人費解。
      況且，被告亦稱訂定底價有與謝英俊充分討論等語，參諸
      證人謝英俊於法務部調查站調查時陳稱：伊對燈光音響並
      不專業，相信林炳煌所提供的廠牌應可以取得貨品，若取
      不到可以同等品代替，預算之單價是林炳煌告訴伊，再參
      酌伊的經驗判斷等情（見同前調查筆錄），加以林炳煌與
      謝英俊曾為了本件所涉工程一同至新港國中拜訪被告，林
      炳煌並表示有意承包該工程乙節亦為被告所自承在卷，則
      林炳煌既已明白表示有意承作該工程，被告於決定本件工
      程之底價時，理應注意有無利益衝突之情事發生，竟仍執
      意僅以謝英俊之意見為意見，而謝英俊提供之預算單價又
      係根基於林炳煌之建議。綜此，被告藉由高定底價以圖利
      特定廠商之意圖，昭昭甚明。
   3、就本件所涉工程之預算書送請臺東縣政府教育局國教課審
      核之過程觀之，臺東縣政府於84年8月5日以（84）府教國
      字第83742號函令新港國中以「據報貴校活動中心表演空
      間改善工程顯有瑕疵，請確實檢討後，再續辦招標事宜」
      ，並指示裝璜、電器請分類決標，高文俊乃於84年10月27
      日簽擬新港國中總字第1887號函由校長甲○○核准後，將
      檢討後之預算書暨招標公告等相關文件報至臺東縣政府，
      因該府承辦人員鄭銘捷將預算書至新港國中交與被告甲○
      ○，並附紙條指示「請學校自理」、「本表有關音響方面
      請參考（內含製造音響廠商有關信用問題，品質及價格偏
      高等項）」等語。高文俊遂依該紙條指示，行文謝英俊建
      築師事務所參辦修正，經函復稱再次檢討並無不當，又經
      被告裁示依教育局主辦單位指示儘早辦理發包。高文俊乃
      簽請被告同意於84年12月29日續行辦理工程招標等情，業
      經認定屬實如前。被告對於鄭銘捷交付之上開紙條謂「請
      學校自理」乙節，固稱其有再請建築師謝英俊評估預算之
      妥當性，評估結果並無不當，因此續行辦理發包云云，惟
      據證人鄭銘捷於臺東調查站調查時及檢察官偵訊時證稱：
      上該工程預算書並未審核通過，新港國中預算書送達後，
      伊委請專業人士代為審查發覺預算書存在一些問題，伊請
      該專業人士將那些問題寫在紙條上並趁公出，路經該校之
      便直接將預算書連同字條交給校長甲○○，請該校參考修
      正，朱校長要伊在該字條上簽字，以為依據，伊乃在該字
      條上簽名，同時寫『本案有關音響方面請參考，請學校自
      理』。請學校自理之用意係請該校參考辦理修正，儘速再
      將修正後之預算書報核，怎有可能在預算書尚未核准前請
      該校自行辦理招開標作業，當時伊向甲○○表達得非常清
      楚，該校沒有理由誤解，當時伊把預算書交給被告請他修
      正，並非核定同意等語（見偵1卷86年1月29日調查筆錄；
      偵1卷86年6月10日偵訊筆錄），顯見被告對於本件工程之
      預算書尚有疑義且並未經過臺東縣政府教育局審核通過乙
      事應知之甚詳，其竟略而不理，逕予相同條件之預算辦理
      招標，被告何以如此執意為之，亦令人不解。又被告固於
      招標前再次函請謝英俊檢討先前之預算書，先不論謝英俊
      是否具備燈光音響設備工程之專業背景，被告既知謝英俊
      曾與林炳煌同來新港國中為該項工程之事表達有意承包之
      意願，本應注意其間是否有利益迴避之疑義，被告未顧及
      此，於臺東縣政府指正原先之預算書存有問題後，竟再次
      函請相同之建築師謝英俊進行意見徵詢，其中利害已足啟
      人疑竇。甚且，觀諸鄭銘捷交付予被告之紙條中載明：「
      1.ALTEC及GAUSS目前已關廠，目前所能提貨僅是庫存維修
      是否有問題，2.規格所列不符如ALTEL950-8A最大出力僅
      200Ｗ而非800Ｗ，3.儘可能採用大廠牌如JBC、EU、RAMSA
      而少用冷門廠牌，4.價格偏高大約80～90萬即可買得到。
      」等語（見偵2卷第170頁）可知，其內容均屬涉及該工程
      有關音響及廠商的一些具體疑點或建議，被告親自接獲上
      開紙條之諸多提醒，當能理解原有預算書確實存有疑問，
      竟仍僅僅以行文相同建築師徵詢意見之方式，率認上開預
      算書已無不當，並進而辦理招標事宜，被告身為校長，綜
      理全般事務，如此草率行事，倘謂其中無任何不法意圖及
      利益往來，又該如何令人信服。尤有進者，另案被告高文
      俊固稱對於鄭銘捷所謂「請學校自理」有所誤解云云，然
      證諸證人鄭銘捷上開證詞可知，被告對於上開預算書仍有
      疑問而尚未經過審核通過乙節非無認知，高文俊又係承被
      告之命承辦上開工程招標事宜，嗣後亦是簽請被告同意後
      始辦理招標事宜，被告理應將鄭銘捷所陳之上開意見傳達
      予高文俊知悉，並於確實檢討預算書後再行送請主管機關
      審核，始能辦理招標。矧渠等均捨此不為，在預算書未經
      審核通過及預算內容猶有爭議下，逕行辦理招標；且查行
      政機關間有關意思表示之方式，本有公文往來之一定程式
      ，若主管機關欲審核通過上開工程預算書，必透過正式之
      公文書以表達審核通過之意思，斷不可能隨意以紙條代替
      公文而為審核通過之表示。被告與高文俊皆為服務公職多
      年之公務員，不可能對機關間公文往返之程式不解。從而
      ，高文俊稱其誤認上開紙條所寫「請學校自理」係已核定
      通過之意云云，顯然與事理不合，而被告在預算書未經審
      核情況下，仍同意辦理招標，卻稱程序已無不當云云，均
      難以令人相信。綜此，被告與高文俊顯有刻意忽略預算書
      送審程序，並以相同之建築師意見徵詢方式，企以掩蓋程
      序瑕疵，進而順利辦理招標之犯意聯絡，渠等圖利特定廠
      商之意圖，已然信而有徵。
   4、就本件工程之發包過程而言，林炳煌為順利承攬新港國中
      「表演空間改善工程」，事先分別向環陽公司吳岳圜、中
      陞公司尤吉春、大申公司李德明、大地公司黃肇毓等人借
      牌，由林炳煌以各該公司名義填寫投標價格、投具標單並
      支付押標金投標本件工程等情，業據其於供述明確在卷（
      見偵1卷86年1月28日調查筆錄；偵2卷同日調查筆錄；上
      訴卷88年1月20日審判筆錄），而上開公司確曾借牌予林
      炳煌投標工程等情，亦分別經負責人吳岳圜、尤吉春、李
      德明、黃肇毓證述明確（見偵2卷86年1月28、29、31日調
      查筆錄；偵2卷86年6月10日偵訊筆錄；本院卷86年8月6日
      審判筆錄；上訴卷88年1月20日、88年2月24日審判筆錄）
      。又84年12月29日上午11時開標時，係由被告甲○○主持
      會議，廠商資格及投標單及分項報價單等投標文件，則係
      由高文俊負責啟封、審核、看管，已迭據被告甲○○、另
      案被告高文俊（見上更四卷92年11月14日審判筆錄）供述
      明確，並據證人姜美珠、張淑楨（見上更四卷同日審判筆
      錄；偵3卷93年8月19日偵訊筆錄）證述屬實無訛，並有開
      標紀錄影本1份（見偵1卷第14至16頁）在卷可憑。再者前
      述被告、高文俊於尚未開價格標之前，藉當時已接近中午
      用餐時間為由，宣佈暫停開標休息、吃便當，林炳煌、佳
      明公司之宋振光與東威振亞公司負責人許世賢皆有離開開
      標會場，高文俊隨即在開價格標時，以佳明、東威振亞2
      公司之2標單因經塗改且未蓋有公司大小章為由提由被告
      決定宣佈該2家公司之標單無效，並將之交由宋振光、許
      世賢2人確認等情，業據證人張淑禎、姜美珠（均見上更
      四卷92年11月14日審判筆錄）證述屬實無訛，並有前述84
      年12月29日開標紀錄等影本在卷可稽，參以證人宋振光於
      檢察官訊問時供稱：「休息時林炳煌及許世賢叫我放棄，
      他們給我25萬元」、「標單是我太太寫的，開標前有密封
      未塗改」等語（見偵1卷86年1月29日偵訊筆錄），許世賢
      於檢察官偵查時亦供稱：「中間休息時，有林炳煌與宋振
      光個別談說讓給他，我同意讓給林炳煌」、「填寫的標單
      無瑕疵、沒有塗改」、「（問：為何無法競標？）因我協
      調好了，高文俊認我的有瑕疵」（見偵1卷86年1月28日偵
      訊筆錄）等語，林炳煌亦證稱：「（問：是否有給宋振光
      、許世賢各25萬？）‧‧‧拖到12點多，校長建議休息，
      午飯時便是休息時就有人提議，要不然大家講一講‧‧‧
      。」等語（見本院卷86年8月6日審判筆錄）。足以證明本
      件工程在開標過程中，尚未完成開標程序前，由被告主持
      ，而由高文俊承辦的開標程序竟然在中間時段讓在場人員
      可以休息用餐，並且任由投標廠商在現場商議交換條件，
      在在顯示該投標程序留有使特定廠商獲得不法利益之空間
      ，其不合理之處，昭然可見。
   5、就被告於開標過程中途離席之事實觀之，被告甲○○於本
      院審理時辯稱：開標時中間離開開標會場是因為開出第一
      張價格標之後，發現投標價格明顯低於底價太多，低於底
      價百分之70，伊印象中這種情形要特別處理，伊問高文俊
      他說他也未處理過，因此伊請高文俊繼續主持，伊則回到
      辦公室查閱相關資料，伊在10分鐘後回到現場，已開完標
      ，高文俊跟伊說有2支標有塗改現象，伊跟會計姜美珠及
      標單的當事人確認後，認定標單無效，因此最後得標為林
      炳煌 (見本院96年6月6日準備程序筆錄第6頁)云云，惟被
      告是開標會場之主持人，法固未禁止其可指定他人暫行主
      持職務，但被告既稱是為了解決標單之投標價格明顯偏低
      問題而離開會場，則開標程序理應暫停進行為是，蓋上開
      投標價格偏低之問題，現場既無人知道如何處理，則開標
      程序得否繼續進行即非無疑，照被告上開說法，自應等待
      被告查完相關資料或法規後得到明朗的解答後，始可決定
      後續程序如何進行，但被告竟仍讓已稱不知如何處理上該
      問題的高文俊繼續主持，被告所為顯與常情不符。且依照
      被告所證述情節，被告是在開完第一標之後發現價格太低
      ，因此無法決定是否為有效標，則顯然被告已經看過標單
      以及標單上的投標價格，被告既已看過標單，理應也已檢
      查過標單是否有無效的其他情形，如果標單確實有無效的
      情形，被告亦可立即發現，豈有必要自己大費周章回到辦
      公室查詢法規，卻將會場主持工作留給亦不知如何處理的
      高文俊繼續主持之理。甚且，被告既為開標會場之主持人
      ，而該會場亦有其他行政人員一同協助開標程序之進行，
      如高文俊、張淑楨、姜美珠等人當時均在會場，倘真有離
      開會場查詢資料之必要，被告亦可以要求其他在場行政人
      員協助為之，焉有主持人親自離開會場，同時又未宣布開
      標程序暫停，卻讓已向被告稱不知如何處理上開問題的高
      文俊代為主持，其中是何道理，費人疑猜。
   6、就本件所涉工程開標時，有2家廠商標單發生塗改情事觀
      之，84年12月19日之招標過程中，價格較低的兩家廠商即
      佳明公司、東威振亞公司，最後皆因標單經過塗改卻未蓋
      章而被認定為廢標，但就標單阿拉伯數字最後一個零有無
      塗改乙事，證人許世賢或改稱記不起來了（見本院卷86年
      8月6日審判筆錄）、或稱阿拉伯數字有塗改字（見同前卷
      87年1月7日審判筆錄）或稱可能是筆誤 (見同前卷87 年2
      月26日審判筆錄）、或稱有塗改標單（見上更二卷90 年3
      月29日訊問筆錄）。另證人宋振光就標單有無塗改部分，
      或稱線不是其劃的，不知其太太有沒有劃（見偵4卷94年8
      月10日偵訊筆錄）、或稱分項價格標單有無塗改並不知情
      （本院卷87年2月26日審判筆錄）、或稱標單由其太太負
      責，不知為何會劃一道線（見上更一卷88年9月20日審判
      筆錄）、或稱其太太寫標單時不慎將一個零劃掉未蓋公司
      大小章（見同前卷88年10月6日審判筆錄）。惟查佳明公
      司之投標單之單項複價上劃一條橫線表示刪除而未另寫金
      額，及東威振亞公司投標單上分項清單上將小數點後面的
      最後一個零塗黑，且與標單原來所用之筆顏色顯有因標單
      原為簽字筆及刪去為原子筆之故而不相同等情，業據證人
      張淑楨（見偵1卷86年1月28日調查筆錄）、姜美珠（同前
      偵查卷85年1月28日調查筆錄）證述明確在卷，而姜美珠
      固證稱其未發現是何人塗改標單（見上更四卷92年11 月
      14日審判筆錄），但張淑楨於更審中則再度確認上開86年
      1月28日之證述為真（同前卷92年11月14日審判筆錄）。
      是以，前開證人之證述雖未能證明何人更改上該標單，但
      標單確實經過塗改乙節，洵屬確實。再者，參酌投標廠商
      之證詞，若佳明公司與東威振亞公司在投標之前即已塗改
      標單，則現場開啟標封單之際，將很容易被發現而認定投
      標無效，若然，又何有已屬無效標之投標廠商在現場談論
      條件之理，更無投標無效的廠商與最後得標的廠商要索退
      讓金之理，顯見廠商的投標單確是在現場所修改。須釐清
      者，為究竟何人在現場利用何時機遂行修改標單之動作，
      查84年12月19日之開標程序，係由被告負責主持，其餘事
      務（如啟封、審核、看管標單）則由高文俊負責等情，已
      據被告、高文俊陳述明確，核與證人張淑楨、姜美珠、許
      世賢、宋振光之證述均相符合（見偵1卷86年1月28日張淑
      楨、許世賢調查筆錄，偵2卷86年1月29日宋振光調查筆錄
      ；偵3卷93年9月8日姜美珠偵訊筆錄），標單既均由高文
      俊負責看管，則能在現場修改標單者，自僅有高文俊有此
      機會。又被告、高文俊於尚未開價格標之前，藉當時已接
      近中午用餐時間為由，宣佈暫停開標休息、吃便當，林炳
      煌、宋振光許世賢皆有離開開標會場等情，業經認定屬實
      如前；參以證人張淑楨於臺東調查站調查時證述：用餐之
      後校長甲○○宣布休息10分鐘，有廠商趁該期間離場後再
      回來，其亦離開至樓下拿紀錄用紙，再上樓時已開價格標
      ；校長宣布休息10分鐘，整個場面非常混亂根本無法控制
      等語（見偵1卷86年1月28日調查筆錄），並於更審中再次
      確認上開86年1月28日調查時之證述均屬實在（見上更四
      卷92年11月14日審判筆錄），佐之證人林炳煌亦稱投標當
      天情形有一點亂（見偵3卷93年8月2日偵訊筆錄），張淑
      楨證稱中間有一段時間大家離開上廁所（見上更四卷92年
      11月14日審判筆錄），姜美珠證稱校長同意廠商進出開標
      場所去上廁所（見偵3卷93年9月8日偵訊筆錄）等情，顯
      見整個招標過程中，確曾出現場面較為混亂之情況，而姜
      美珠雖稱其在投標過程均坐在座位上未休息（同前審判筆
      錄），但姜美珠亦自陳其只監督是否有無實際開標作業，
      無法仔細監看每一細節（見上更六卷95年5月3日審判筆錄
      ）等語。綜此以觀，負責看管標單之高文俊自有趁亂之際
      ，於無人注意情形下，塗改上開標單之機會，而上開標單
      確在現場遭人塗改業如前述，則倘非看管標單之高文俊所
      為，何人能為。又若無身為主持人的被告配合宣佈休息，
      使開標會場陷入相當的混亂，高文俊將無法有機會趁隙塗
      改上開標單。被告不顧本件工程於開標前已多風雨，理應
      更為謹慎處理，卻仍發生前開標單塗改而無效之事，倘非
      其與高文俊有所默契，又當如何成之。甚且，前開標單出
      現塗改而無效之廠商，事後亦由得標的林炳煌透過乙○○
      轉交各25萬元之利益等情，亦據證人林炳煌、乙○○、宋
      振光、許世賢於歷次偵審程序證述明確在卷。如此結果，
      綜合前述廠商拜訪被告、高文俊進而餐敘，工程底價訂定
      之疑慮，工程預算書送審未過卻仍招標，開標現場出現廠
      商商討情事、標開出現塗改無效等情以觀，被告與高文俊
      有圖利特定廠商之犯意聯絡及行為分擔，實已昭昭可見。
（三）綜上所述，被告與高文俊辦理本件工程，在已被檢舉有指
      定廠商之疑義，而遭到臺東縣政府指正後，卻仍僅將工程
      分為2標分別發包，而開標日又指定在同1天，被告在核定
      底價時，亦未再參考其他廠商意見，仍照原來經臺東縣政
      府指正有問題的預算書辦理，無視於預算書業遭退回須再
      檢討之事實；甚且，其間被告與高文俊尚與廠商一同吃飯
      ，由廠商代付飛機交通費用；在開標當日，被告所訂定之
      底價與曾經至新港國中拜訪被告、高文俊，且一同吃飯飲
      宴的廠商的投標價格竟僅差46萬餘元，卻與其他投標廠商
      價差逾將近200萬元以及80萬元，開標過程中，被告又任
      令參與投標的廠商在現場有機會進行磋商，而本件工程既
      然有競標的廠商，其他在場監標之人都一再指稱標單有塗
      改，最後也認定標單有塗改而無效，在在足以認定被告辦
      理本件工程確實有諸多違背法令圖利得標廠商之情事，本
      案罪證明確，被告犯行堪以認定，應予依法論科。
二、查本件臺東縣新港國中「表演空間改善工程」之招標、開標
    及工程合約簽訂，均係在85年10月23日貪污治罪條例修正公
    布（同年月25日生效）前，貪污治罪條例修正後其刑度較修
    正前為重（90年11月7日修正之上開條例，刑度與該次修正
    之刑度相同，只於圖利部分增加構成要件為「因而獲得利益
    」），而被告之行為無論就新舊法均構成犯罪，而就刑罰而
    言，以裁判前之法律有利於被告，依刑法第2條第1項前段規
    定，應適用最有利於被告之85年10月23日修正前之舊法論處
    。核被告甲○○前揭所為，係犯85年10月23日修正前貪污治
    罪條例第6條第1項第4款之直接圖利罪。被告與高文俊間於
    前開圖利犯行，有犯意之聯絡及行為之分擔，均為共同正犯
    。爰審酌被告始終否認犯行，參其犯罪動機、手段、目的與
    其犯罪所生危害，並衡量其所犯之情節輕重程度等一切情狀
    ，量處有期徒刑5年2月，併依法褫奪公權3年，以示懲儆。
    附帶說明者，貪污治罪條例第17條對於禠奪公權之期間，並
    無明文規定，故依同條例宣告褫奪公權者，仍應適用刑法第
    37 條第1項或第2項，使禠奪公權之刑度有所依憑（最高法
    院89 年度台上第2303號判決可資參照），而被告行為後，
    刑法第37條固於94年2月2日修正公布，並自95年7月1日施行
    ，惟從刑係附屬於主刑，除法律有特別規定者外，應依主刑
    所適用之法律（參最高法院95年第8次刑事庭會議決議），
    則本件自應適用修正前刑法第37條第2項之規定，宣告被告
    禠奪公權之期間。至於本件圖利所得財物悉歸廠商（煌代公
    司負責人林炳煌）取得，被告並無所得，故無庸為沒收之諭
    知，併此敘明。
據上論斷，應依刑事訴訟法第299條第1項前段，85年10月23日修
正前貪污治罪條例第6條第1項第4款、第17條，刑法第11條前段
、第2條第1項前段、第28條、（修正前）第37條第2項，判決如
主文。
本案經檢察官丙○○到庭執行職務
中　　華　　民　　國　　96　　年　　11　　月　　26　　日
                  刑事第二庭   審判長法  官  李水源
                                     法  官  康文毅
                                     法  官  盧亨龍
以上正本證明與原本無異。
如不服本判決應於收受本判決後10日內向本院提出上訴書狀；上
訴書狀應敘述具體理由。未敘述上訴理由者，應於上訴期間屆滿
後20日內向本院補提理由書狀（均須按他造當事人之人數附繕本
）。「切勿逕送上級法院」。
告訴人或被害人對於本判決如有不服，請書具不服之理由狀，請
求檢察官上訴者，其上訴期間之計算係以檢察官收受判決正本之
日期為準。
                                    書記官   蕭家玲
中　　華　　民　　國　　96　　年　　11　　月　　27　　日
附錄本案論罪科刑法條全文
85年10月23日修正前貪污治罪條例第6條第1項第4款
有下列行為之一者，處五年以上有期徒刑，得併科新台幣三千萬
元以下罰金：
一、意圖得利，抑留不發職務上應發之財物者。
二、募集款項或徵用土地、財物，從中舞弊者。
三、竊取或侵占職務上持有之非公用私有器材、財物者。
四、對於主管或監督之事務，直接或間接圖私人不法之利益者。
五、對於非主管或監督之事務，利用職權機會或身份圖私人不法
    之利益者。
前項之未遂犯罰之。
貪污治罪條例第17條
犯本條例之罪，宣告有期徒刑以上之刑者，並宣告褫奪公權。
